【裁判字號】    91,家上,359
【裁判日期】    920127
【裁判案由】    聲請改從母姓
【裁判全文】
臺灣高等法院民事判決  九十一年度家上字第三五九號
      上  訴  人  乙○○
      被上訴人    甲○○
      訴訟代理人  曹有勤
右當事人間請求改從母姓事件，上訴人對於中華民國九十一年八月二十八日臺灣桃園
地方法院九十年度家訴字第五九號第一審判決提起上訴，本院判決如左：
    主    文
上訴駁回。
第二審訴訟費用由上訴人負擔。
    事    實
甲、上訴人方面：
壹、聲明：
一、原判決廢棄。
二、被上訴人應同意兩造所婚生之子「曹翔育」改從母姓為「劉翔育」。
貳、陳述：除與原審判決書記載相同者茲引用之外，補稱略以：
一、原審判決書認上訴人延後去辦理孩子改從母姓，並無此事。
二、上訴人於離婚後即從速辦理子女改從母姓，但受到曹有勤先生阻礙。戶政事務所
    告知上訴人，小孩須與大人一起申請登記。曹家現已有上訴人之長子為後代，沒
    有理由不將次子翔育允替劉家傳承香火。
乙、被上訴人方面：
壹、聲明：如主文所示。
貳、陳述：除與原審判決書記載相同者茲引用之外，補稱略以：
一、兩造於八十九年二月二十五日簽立「離婚證書」時，上訴人姓名仍為黃鳳燕，上
    訴人獲准改姓之時間，依戶籍謄本之記載為九十年八月三十一日。
二、兩造於八十九年二月二十五日協議離婚，約定子女從母姓，當時上訴人尚未改姓
    ，有同姓兄弟，故兩造當時約定子女曹翔育從母姓，即與民法第一千零五十九條
    第一項但書規定母無兄弟之限制有所違背，其約定應不生效力。
    理    由
一、兩造爭執要旨：
    上訴人起訴主張：兩造於八十九年二月二十五日協議離婚，約定兩造所生次子曹
    翔育從母姓，詎被上訴人事後反悔不同意曹翔育登記改姓，為此訴請被上訴人應
    同意兩造所婚生之子「曹翔育」改從母姓為「劉翔育」。
    被上訴人則以：兩造於八十九年二月二十五日協議離婚，約定子女從母姓，當時
    上訴人尚未改姓，有同姓兄弟，故兩造當時約定子女從母姓，違背民法第一千零
    五十九條第一項但書規定母無兄弟之限制，該約定不生效力等語，資為抗辯。
二、按，子女從父姓。但母無兄弟，約定其子女從母姓者，從其約定。民法第一千零
    五十九條第一項定有明文。
三、按，兩造於八十九年二月二十五日協議離婚時，約定兩造所生之子從母姓，固有
    「離婚證書」為證；惟查，上訴人姓名原為「黃鳳燕」（上訴人於九十年八月三
    十一日因父母為贅婚，改從母姓為「乙○○」－詳原審卷三六、四七頁戶籍謄本
    ），兩造於八十九年二月二十五日簽立「離婚證書」，約定兩造所生之子從母姓
    時，上訴人有同姓兄弟黃金鼎、黃貴炎（詳原審卷四○頁戶政資料），為上訴人
    所不爭執，兩造所為兩造之子改從母姓之約定，即與民法第一千零五十九條第一
    項但書有違，該約定不生效力。縱上訴人事後因父母為贅婚，改從母姓為「乙○
    ○」致無同姓之兄弟，因兩造所為兩造之子改從母姓之約定不生效力，已如前述
    ，上訴人自不得援用上開約定，請求被上訴人同意兩造婚生子曹翔育改從母姓為
    「劉翔育」。
四、依上所述，上訴人請求被上訴人同意兩造婚生子「曹翔育」改從母姓為「劉翔育
    」，為無理由，不應准許。原審為上訴人敗訴之判決，並無不合。上訴意旨指摘
    原判決不當，求予廢棄改判，為無理由，應予駁回。
五、據上論結，本件上訴為無理由，依民事訴訟法第四百四十九條第一項、第七十八
    條，判決如主文。
中      華      民      國    九十二    年      一      月    二十七    日
                                民事第十三庭
                                    審判長法  官  張  耀  彩
                                          法  官  王  仁  貴
                                          法  官  鄭  威  莉
右正本係照原本作成。
如不服本判決，應於收受送達後二十日內向本院提出上訴書狀，其未表明上訴理由者
，應於提出上訴後二十日內向本院補提理由書狀（均須按他造當事人之人數附繕本）
上訴時應提出委任律師或具有律師資格之人之委任狀；委任有律師資格者，另應附具
律師及格證書及釋明委任人與受任人有民事訴訟法第四百六十六條之一第一項但書或
第二項（詳附註）所定關係之釋明文書影本。
中      華      民      國    九十二    年      一      月    二十八    日
                                          書記官  吳  瑞  英
附註：
民事訴訟法第四百六十六條之一（第一項、第二項）：
對於第二審判決上訴，上訴人應委任律師為訴訟代理人。但上訴人或其法定代理人具
有律師資格者，不在此限。
上訴人之配偶、三親等內之血親、二親等內之姻親，或上訴人為法人、中央或地方機
關時，其所屬專任人員具有律師資格並經法院認為適當者，亦得為第三審訴訟代理人
。


司法院資訊處製作；財團法人民間司法改革基金會備份。
